【裁判字號】    97,上易,2322
【裁判日期】    971224
【裁判案由】    詐欺
【裁判全文】
臺灣高等法院刑事判決                97年度上易字第2322號
上  訴  人  臺灣士林地方法院檢察署檢察官
上  訴  人
即  被  告  甲○○
選任辯護人  徐澎生律師
上列上訴人因被告詐欺案件，不服臺灣士林地方法院97年度易字
第565號，中華民國97年7月18日第一審判決（起訴案號：臺灣士
林地方法院檢察署96年度偵續字第162 號、97年度偵字第1057號
），提起上訴，本院判決如下：
    主  文
上訴駁回。
    事  實
一、甲○○（原名廖偉企）於民國92年前經朋友介紹認識丙○○
    後，即自稱係臺北市成淵國中老師，家中開設「廖老師文理
    補習班」。其於92年間，竟意圖為自己不法之所有，基於概
    括之詐欺犯意，於92年8 月間向丙○○佯稱將自行開設數學
    家教班，因缺乏資金而向丙○○借款（新臺幣）150 萬元，
    嗣因無法還款，又以轉讓家中補習班股份予丙○○為由，要
    求丙○○出資300 萬元，致丙○○不疑有他，陷於錯誤，於
    92 年8月28日至93年11月30日間，陸續以開立支票、轉帳之
    方式交付總計450 萬元予甲○○（時間、交付方式、金額詳
    如附表）。嗣於94年間，丙○○輾轉得知甲○○並非成淵國
    中數學老師，亦未開設補習班，始知受騙。
二、案經丙○○訴由臺灣士林地方法院檢察署檢察官偵查起訴。
    理  由
一、證據能力之判斷：
    按刑事訴訟法有關傳聞法則及例外規定（第159條至159條之
    5），如條文已明定得為證據者（如第159條之1第1項），或
    依規定原則上有證據能力（如第159條之1第2 項），但當事
    人未抗辯其有例外否定證據能力情形者，即無庸就其如何具
    有證據能力而為說明。本院認定事實所引用之被告以外之人
    於審判外陳述，包括人證及文書證據等，並無證據證明係公
    務員違背法定程序所取得，且檢察官、被告及其選任辯護人
    於本院準備程序及審判期日中對本院所引用之相關卷證，就
    證據能力均表示不爭執，迄至言詞辯論終結前亦未再聲明異
    議。又該等證據，亦無刑事訴訟法第159條之4之顯有不可信
    之情況與不得作為證據之情形。本院審酌上開證據資料製作
    時之情況，尚無違法不當及證明力明顯過低之瑕疵，亦認為
    以之作為證據應屬適當，是依刑事訴訟法第159條至第159條
    之5 規定，所引用之前開人證及文書證據，均有證據能力，
    合先敘明。
二、訊據被告甲○○固坦承有收受告訴人丙○○所交付之450 萬
    元，惟堅決否認有何詐欺取財犯行，辯稱：伊係要投資工廠
    而向告訴人丙○○借款300 萬元，又因居家漏水需要裝潢再
    向告訴人借款150 萬元，並非以開設補習班為由向告訴人丙○○詐取金錢；且告訴人丙○○明知伊之經濟狀況，評估伊
    之還款能力後同意出借，事後伊亦如期償還130 萬元，認屬
    單純民事上債務糾葛等語。經查：
  (一)告訴人丙○○於92年8 月28日至93年11月30日間，陸續以開
    立支票、轉帳之方式交付總計450 萬元予被告（時間、交付
    方式、金額詳如附表）之事實，業據被告坦白承認（見原審
    卷第114頁、本院97年12月4日審判筆錄），核與證人即告訴
    人丙○○所述相符，並有告訴人丙○○於誠泰商業銀行五常
    分行帳號0000000000000 號活期存款存摺及支票存根、被告
    於94年1月8日書立之自白、94年1 月10日書立之還款約定影
    本附卷可稽。
  (二)被告雖辯稱：伊係因投資工廠及居家裝潢之需要而向告訴人
    借款，並非以開設補習班為由向告訴人丙○○詐取金錢。惟
    證人丙○○於原審審理時明確證稱：被告借第一筆100 萬元
    是在92年夏天，自稱為成淵國中老師，要利用暑假期間開設
    補習班，後面為給付老師薪水，又借50萬元；嗣被告因無法
    返還150 萬元借款，就稱將家中開設之補習班以暗股方式轉
    讓予丙○○，並再以轉讓補習班股份予丙○○為由，要求其
    再投資家中開設之補習班300萬元；前面150萬元係投資台南
    的股份，後面150萬元係被告稱丁○○跳票，沒有150萬元補
    習班開不成，緊急又向其調錢等語（見原審卷84頁至95頁）
    。證人丙○○就被告向其借款、要求入股補習班之時間、金
    額及緣由均為完整而詳細的陳述，顯非憑空杜撰。
  (三)被告之辯護人雖辯護以：證人即告訴人丙○○就後續300 萬
    元借款之原因、經過情形及被告之詐騙說詞上，於告訴狀之
    陳述，及偵查中、原審審理時之證述，完全不同，互相矛盾
    ，若係丙○○親歷之事實，豈會有三次證詞無法相符之情形
    ？故證人丙○○所證遭詐欺是否確有其事，自屬可疑，不得
    憑徒告訴人單一指訴，即認被告有詐欺云云。按人類之記憶
    ，常隨著時間之逝去而逐漸磨損，記憶之線索常會改變，自
    難期證人能將過往事物之原貌完整呈現。故證人之陳述有部
    分前後不符，或相互間有所歧異時，究竟何者為可採，法院
    仍應本其自由心證，依據經驗法則及論理法則，參酌其他補
    強證據予以綜合判斷，且應就證人之觀察力、記憶力及陳述
    力綜合審酌，以判斷其陳述之真偽，非謂一有不符或矛盾，
    即認其全部均為不可採信。本件證人丙○○雖於告訴狀、偵
    查中及原審審理時，對於被告如何詐騙其交付後續300 萬元
    之說詞，究係投資補習班、或轉讓補習班股份、抑或借貸挹
    注補習班之資金，及交付經過等情，所述固略有歧異之處；
    然對於其與被告結識之初，被告即自稱係臺北市成淵國中老
    師，家中開設「廖老師文理補習班」，嗣被告以要自行開設
    補習班，需資金為由，或向其借款挹注補習班資金，或要求
    其投資，其因此先後交付共計450 萬元等重要事項，先後陳
    述內容則無二致。審度告訴人丙○○交付被告資金之次數多
    達5 次，且時間歷程跨距1年3月餘，又未立據，加以告訴人
    第一次於偵查中作證時，距最後一次交付被告資金時已間隔
    近3 年等客觀情狀，本難期告訴人能就每次被告詐騙其交付
    之說詞、經過一一完整呈現於法庭，本院認其有關上開非主
    要情節之歧異陳述尚不足影響其對被告成要件犯罪行為指訴
    之可信度。佐以被告以書面自承其結識告訴人丙○○以後，
    交情漸密有如兄弟之情（見被告97年12月1 日答辯狀），衡
    情告訴人丙○○應無甘冒刑責風險而設詞構陷情同手足之被
    告之理，其既於審理中結證後仍為不利被告之證述，其證述
    憑信度自具有相當程度之擔保。佐以證人即被告與丙○○之
    友人陳昭民結證：伊是在游泳池結識被告，被告自稱係成淵
    國中老師，且在補習班當老師，故在游泳池之友伴均以「廖
    老師」稱呼被告，伊亦是以「廖老師」身分介紹被告與丙○○結識時，而且也有介紹被告是在補習班當老師，後來丙○○有說有投資被告所開設之補習班，並說補習班很賺錢，邀
    伊一起投資，惟伊無財力而未參與；於94年1 月10日被告與
    丙○○協商如何清償債務時，伊在場聽到被告說有騙陳醫師
    ，覺得很對不起他；協商時，被告就有關於丙○○所交付金
    錢之流向，一下子說投資補習班沒賺到錢，一下子說把錢借
    給人家，一下子又說投資什麼，造成血本無歸等情（見本院
    97年12月4 日審判筆錄），益足證告訴人丙○○之指訴，非
    出於虛捏編造，自得採為不利被告之斷罪基礎。
  (四)被告復辯稱：因其係向告訴人丙○○借款，故還款協議書上
    載為「借款」，而未提及有詐騙補習班投資款之事；且被告
    亦開立支票為其借款之保證，並以支票給付利息，顯非補習
    班投資款。然依證人丙○○所述，被告先是以借款名義向其
    詐取150 萬元，故被告確有向告訴人丙○○借款之事實；至
    於其餘300 萬元雖非借款，惟觀之被告所書立之還款協議書
    ，並非其向告訴人丙○○取款時所書立之借據，而係事後告
    訴人丙○○發現遭被告詐騙後向被告要求返還所交付款項時
    所書立，其上固有「借款」之記載，但尚不能依此即認定被
    告與告訴人丙○○間之450 萬元均係借款債務；參以證人丙○○於偵查中亦表示：其當時與被告及其家人協調時，雙方
    同意以債務問題來處理，嗣因被告未依約還款，其才提起告
    訴追究被告之詐欺犯行（見96年度偵續字第162 號偵查卷第
    36頁），核與證人陳昭民結證證稱：協調當天被告拿出一份
    懺悔書（見93年度他字第3809號卷第6-7 頁）向丙○○道歉
    ，且被告之姐姐說要分期償還，才會簽立還款協議書等情相
    符（見本院97年12月4 日審判筆錄），益見還款協議書並非
    如實記載被告與告訴人間之債務關係。又證人丙○○固坦承
    有收到被告開立之支票，然亦證稱：此係被告為表示其誠信
    ，當作質押用（見原審卷第90-91頁）； 被告所交付之小額
    支票，是因被告暫時無法返還150萬元，故將150萬元當成投
    資其補習班暗股，以該暗股的紅利當作利息等語（見原審卷
    第93頁）。故不管被告係以借款或投資為由要求被告交付金
    錢，其均有可能為取信告訴人丙○○而開立支票，且該小額
    支票係因被告未能返還借款時才交付，故亦無從為被告與告
    訴人丙○○間均為借款債務之認定。至於證人即被告姐廖理
    伶於原審審理時證稱：其有與告訴人丙○○協調被告積欠債
    務事宜，並為被告清償110 萬元，只知道被告向告訴人丙○○借款450 萬元，但不清楚借款原因；印象中告訴人丙○○
    沒有提到補習班（見原審卷第97-99頁）。 惟證人廖理伶既
    然有參與協調，且為被告清償110 萬元，卻於公訴人詰問時
    稱不知被告積欠告訴人丙○○債務之原因，核與常情不合，
    其證詞顯有避重就輕，迴護被告之嫌，不足為被告有利之認
    定。
  (五)此外，告訴人丁○○於偵查中提出印有「廖老師文理補習班
    」字樣之運動上衣1 件扣案；證人丙○○於偵查中表示：被
    告有送其一件廖老師補習班的衣服（見96年度偵續字第162
    號偵查卷第36頁）；被告於原審及本院審理時亦坦承其並非
    成淵國中老師，亦未經營補習班，但有製作補習班的衣服（
    見原審卷第121頁、本院97年12月4日審判筆錄），益見被告
    確有施用詐術之行為，使告訴人丙○○陷於錯誤，核與證人
    丙○○上開證詞相符。綜上，應認證人丙○○之證詞，可以
    採信。被告前開辯解，均屬卸責之詞，不可採信。
  (六)本件事證明確，被告詐欺犯行應可認定，應依法論科。
三、查被告行為後，刑法業於94年2月2日修正公布，95年7月1日
    起施行。按行為後法律有變更者，適用行為時之法律，但行
    為後之法律有利於行為人者，適用最有利於行為人之法律，
    刑法第2條第1項定有明文。茲本條係規範行為後法律變更所
    生新舊法律比較適用之準據法，本身尚無新舊法比較之問題
    ，於新法施行後，應一律適用新法第2條第1項之規定，為「
    從舊從輕」之比較。而本次法律變更，比較時應就罪刑有關
    之共犯、未遂犯、想像競合犯、牽連犯、連續犯、結合犯，
    以及累犯加重、自首減輕暨其他法定加減原因（如身分加減
    ）與加減例等一切情形，綜其全部罪刑之結果而為比較（最
    高法院95年度第8次刑事庭會議決議參照）。經查：
  (一)關於刑法第339條第1項詐欺取財罪之法定罰金刑最低度部分
    ，修正前刑法第33條第5款規定為銀元1元（並依罰金罰鍰提
    高標準條例第1 條前段規定提高10倍後，折算為新臺幣30元
    ）以上，修正後刑法第33條第5款則修正為新臺幣1千元以上
    ，以百元計算，是比較修正前後罰金刑最低度部分，應以修
    正前之規定對被告較為有利。
  (二)關於連續犯：修正前刑法第56條有關「連續數行為而犯同一
    之罪名者，以一罪論，但得加重其刑至二分之一」之連續犯
    規定，經修正刪除，此刪除雖非犯罪構成要件之變更，但顯
    已影響行為人刑罰之法律效果，自屬法律有變更，而刪除連
    續犯之規定後，被告所犯各罪均應依數罪併罰之規定分論併
    罰，是比較修正前、後法結果，自以行為時法律即修正前法
    論以連續犯較有利於被告。
  (三)綜上，本件經綜合觀察全部罪刑比較之結果，新刑法並無較
    有利於被告之情形，上開規定應依刑法第2條第1項前段規定
    ，適用修正前刑法相關規定而為論科。
四、核被告甲○○所為，係犯刑法第339條第1項之詐欺取財罪。
    其於92年至93年先後多次對告訴人丙○○之詐欺取財犯行，
    時間緊接，方法相同，觸犯構成要件相同之罪名，顯係基於
    概括犯意反覆為之，應依修正前刑法第56條連續犯之規定論
    以一罪，並加重其刑。
五、原審以被告上開犯行罪證明確，適用刑法第2條第1項前段、
    第339條第1項，修正前刑法第56條，刑法施行法第1條之1第
    1項、第2項前段，並審酌被告並無開設數學家教班之意，竟
    利用告訴人丙○○的信任，佯稱欲開設數學家教班，使告訴
    人丙○○誤信而投資；復於犯後猶狡詞卸責，並無悔過之具
    體表現，犯後雖與告訴人丙○○協議還款，惟迄今仍有300
    餘萬元未返還告訴人丙○○，及其品行、犯罪動機、目的、
    手段、生活狀況、智識程度、被害人受詐欺之金額及犯罪所
    生損害等一切情狀，量處有期徒刑1年6月。又被告本件犯行
    ，犯罪時間係於96年4 月24日以前，符合中華民國96年罪犯
    減刑條例之減刑條件，爰依該條例第2條第1項第3 款規定，
    減其宣告刑2分之1為有期徒刑9 月。並認下揭六部分犯行尚
    屬不能證明，惟公訴人認被告此部分犯罪事實與前述論罪科
    刑部分之事實間，有連續犯裁判上一罪之關係，爰不另為無
    罪之諭知。經核原判決認事用法尚無不合，量刑亦稱妥適。
    被告上訴執前揭辯詞否認犯罪，為無理由，檢察官就此部分
    上訴意旨略以：原判決量刑難收懲戒之效等語，核無理由，
    均應駁回。
六、不另諭知無罪部分：
  (一)公訴意旨另以：被告於90年間，在臺北市大同區新大同活水
    健康俱樂部游泳池結識告訴人丁○○後，意圖為自己不法所
    有，並基於概括之犯意，向告訴人丁○○訛稱係臺北市成淵
    國中老師，以要在臺北市○○○路○段100號開設廖老師文理
    補習班為由，力邀告訴人丁○○投資，且贈送印有「廖老師
    文理補習班」字樣之運動上衣1 件予告訴人丁○○，使之陷
    於錯誤，而於91年至93年間陸續將其向胞妹楊梅娖商借之15
    0萬元、向乙○○借用之15萬元及自有資金合計230萬元借予
    被告，因認被告涉有刑法第339條第1項之詐欺取財罪嫌等語
    。
  (二)按犯罪事實應依證據認定之，無證據不得推定其犯罪事實。
    又不能證明被告犯罪者，應諭知無罪之判決，刑事訴訟法第
    154條第2項、第301條第1項分別定有明文。次按事實之認定
    ，應憑證據，如未能發現相當之證據，或證據不足以證明，
    自不能以推測或擬制之方法，以為裁判之基礎；又認定犯罪
    事實所憑之證據，無論直接或間接證據，其為訴訟上之證明
    ，須達於通常一般之人均不致有懷疑，而得確信其為真實之
    程度者，始得據為有罪之認定，倘其證明尚未達到此一程度
    ，而有合理之懷疑時，尚難作為有罪之認定基礎；又認定不
    利於被告之事實，須依積極證據，苟積極證據不足為不利於
    被告事實之認定時，即應為有利於被告之認定，更不必有何
    有利之證據；且認定犯罪事實應依證據，為刑事訴訟法所明
    定，故被告否認犯罪事實所持之辯解，縱屬不能成立，仍非
    有積極證據足以證明其犯罪行為，不能遽為有罪之認定（最
    高法院40年度臺上字第86號、76年度臺上字第4986號、30年
    度上字第816號、30年度上字第1831號判例參照）。
  (三)訊據被告堅決否認有此部分之詐欺取財犯行，辯稱：伊未向
    謝澤民借款，反倒是丁○○向伊借款等語。經查：證人即告
    訴人丁○○於原審審理時固證稱：被告自稱廖老師，以開補
    習班為邀其投資230萬元，其中向其妹借150萬元，有分支票
    及現金；自己則曾賣日盛股票約 4、50萬元交付給被告；曾
    經拿過一張被告15萬3 千元之支票向乙○○借款供補習班周
    轉用等語（見原審卷第68-69、72-73頁）。然查證人丁○○
    始終無法明確說明如何交付230萬元予被告，復稱230萬元連
    紅利總投資金額為370 萬元，但被告究竟發給多少紅利並不
    清楚（見原審卷第66-68、115-118頁），其證詞是否與事實
    相符，即有可疑。參以證人丁○○復坦承曾經跟被告借款45
    萬元（見原審卷第70頁），且曾同意被告使用其信用卡及現
    金卡等情，亦有返還借卡暨負擔卡費切結書附卷可稽；此外
    ，依卷附告訴人與被告於93年12月15日、17日書立之誓約內
    容：「丁○○、廖偉企二人願將身心靈交付對方，從民國93
    年12月15日起彼此相愛、相信、照顧疼惜對方，至死不渝，
    如有違背負心者…，特立此誓，真誠以對」所示，足認雙方
    過往甚密及互相信任，告訴人丁○○是否受被告詐欺而交付
    金錢予被告，亦有合理的懷疑存在。至於證人楊梅娖於偵查
    中、證人乙○○於偵查中及本院審理時均證稱係將錢借給告
    訴人丁○○，僅係聽告訴人丁○○說要投資補習班（見96年
    度偵續字第162號偵查卷第36-37頁、本院97年12月4 日審判
    筆錄），均屬聽聞告訴人丁○○片面所告知之借款原因，尚
    非被告之陳述，且查無其他證據足以佐證丁○○所述借錢投
    資被告開設之補習班等情為實，自不得採為不利被告之斷罪
    基礎。又告訴人丁○○雖提出印有「廖老師文理補習班」字
    樣之運動上衣1 件扣案，然被告於本院審理辯稱：當初與告
    訴人丁○○有籌設要開補習班，因其與告訴人丁○○有特殊
    情感，往來頻繁，為免雙方家人起疑，故其投資告訴人丁○○工廠，告訴人丁○○則向其家人稱投資被告家開設的補習
    班，並製作補習班衣服等語（見原審卷第120- 121頁），參
    酌被告與告訴人丁○○間之情誼，被告辯解亦非無據而有可
    能，是上開扣案之補習班衣服尚不能為被告不利之認定。
  (四)綜上所述，被告是否有施用詐術（以投資補習班為由），使
    告訴人丁○○陷於錯誤而交付230 萬元，尚有合理的懷疑存
    在。此外，復無其他確切證據足資證明被告確有公訴人所指
    述之此部分詐欺犯行，此部份自不能證明被告犯罪，惟因公
    訴人認此部分若成立犯罪，與前開論罪科刑部分，有連續犯
    之裁判上一罪關係，爰不另為無罪之諭知。原審因認被告此
    部分被訴犯有刑法第339條第1項之詐欺取財罪，核屬不能證
    明，不另為無罪之諭知，認事用法，核無不合，檢察官循告
    訴人丁○○之請求提起上訴，仍執陳詞，任意指摘原判決此
    部分不當，求予撤銷改判，為無理由，應予駁回。
據上論斷，應依刑事訴訟法第368 條，判決如主文。
本案經檢察官呂光華到庭執行職務。
中    華    民    國    97    年    12    月    24    日
                  刑事第九庭審判長法  官  陳貽男
                                  法  官  許宗和
                                  法  官  何信慶
以上正本證明與原本無異。
不得上訴。
                                  書記官  王泰元
中    華    民    國    97    年    12    月    29    日
附表
   ┌──┬─────┬─────┬───────┐
   │編號│ 時 間    │ 交付方式 │金額（新臺幣）│
   ├──┼─────┼─────┼───────┤
   │ 1  │92.08.28  │ 交付支票 │    100萬元   │
   ├──┼─────┼─────┼───────┤
   │ 2  │92.11.06  │ 交付支票 │     50萬元   │
   ├──┼─────┼─────┼───────┤
   │ 3  │93.05.03  │ 交付支票 │     50萬元   │
   ├──┼─────┼─────┼───────┤
   │ 4  │93.07.16  │ 轉帳     │    100萬元   │
   ├──┼─────┼─────┼───────┤
   │ 5  │93.11.30  │ 交付支票 │    150萬元   │
   └──┴─────┴─────┴───────┘


司法院資訊處製作；財團法人民間司法改革基金會備份。
